臺灣高等法院刑事判決
109年度上訴字第3195號
上  訴  人  
即  被  告  簡瑜萱





上列上訴人因違反毒品危害防制條例案件，不服臺灣桃園地方法
院109年度審訴緝字第38號，中華民國109年6月19日第一審判決
（起訴案號：臺灣桃園地方檢察署106年度毒偵字第7464號），
提起上訴，本院判決如下：
    主  文
原判決撤銷。
本件公訴不受理。
    理  由
一、公訴意旨略以：簡瑜萱前於民國98年間因施用第一級毒品案
    件，經原審法院以98年度毒聲字第695號裁定送觀察、勒戒
    後，因認無繼續施用毒品之傾向，於100年3月9日釋放出所
    ，並經臺灣桃園地方法院檢察署（現更名為臺灣桃園地方檢
    察署）檢察官以100年度毒偵緝字第57號、100年度毒偵字第
    733號、第1065號為不起訴處分確定；復於前開觀察、勒戒
    釋放後5年內之101年間，因施用第一、二級毒品案件，經原
    審法院以101年度審訴字第1427號判決分別判處有期徒刑6月
    、2月，應執行有期徒刑6月確定。猶未戒除毒癮，竟分別基
    於施用第一級毒品海洛因、第二級毒品甲基安非他命之犯 
    意，分別於：
  ㈠106年11月20日上午6時許，在其桃園市○○區○○街00巷00號1樓
    居處，以將甲基安非他命置於玻璃球燒烤吸食煙霧方式，施
    用甲基安非他命1次；另於106年11月22日凌晨0時16分為警
    採尿起回溯26小時內某時（應扣除為公權力拘束時間），在
    上址，以將海洛因摻入香菸點燃吸食之方式，施用海洛因1
    次。
  ㈡106年12月31日晚間某時，在上址，以上揭施用甲基安非他命
    之方式，施用甲基安非他命1次；另於107年1月4日凌晨2時5
    分為警採尿起回溯26小時內某時（應扣除為公權力拘束時間
    ），在上址，以上揭施用海洛因之方式，施用海洛因1次。
　　因認簡瑜萱涉犯毒品危害防制條例第10條第1、2項之施用第
    一、二級毒品罪等語。
二、按起訴之程序違背規定者，應諭知不受理之判決，並得不經
    言詞辯論為之，刑事訴訟法第303條第1款、第307條分別定
    有明文。上述規定，依同法第364條規定，於第二審審判程
    序亦有準用。又刑事訴訟法第303條第1款規定所稱「案件有
    起訴之程序違背規定之情形者」，係指檢察官提起公訴之訴
    訟行為於程序上有違法律之規定而言，而提起公訴之訴訟行
    為是否於程序上有違法律規定，原則上固以起訴時所存在之
    事項及法律規定為判斷，惟檢察官起訴後始發生之情事變更
    事由，致法院不能為實體審理及判決者，亦屬「起訴之程序
    違背規定」。
三、次按，施用第一、二級毒品為犯罪行為，毒品危害防制條例
    第10條設有處罰規定。故施用第一、二級毒品者，本應科以
    刑罰。惟基於刑事政策，對合於一定條件之施用者，依同法
    第20、24條等規定，係採「觀察、勒戒或強制戒治」與「附
    命完成戒癮治療緩起訴處分」等雙軌治療模式。而本次於10
    9年7月15日修正施行之毒品危害防制條例第20條第3項及第2
    3條第2項，雖僅將原條文之再犯期間由「5年」改為「3年」
    ，惟鑑於將施用毒品者監禁於監獄內，僅能短期間防止其接
    觸毒品，因慣用毒品產生之「心癮」根本無法根除，並慮及
    毒品危害防制條例施行多年累積之戒毒經驗及實效，暨逐步
    擴充之醫療、戒癮機構、專業人力、社區支援系統等資源，
    尤以本次毒品危害防制條例第24條修正，擴大檢察官對施用
    毒品者附條件緩起訴處分之範圍，使其能視個案具體情形給
    予適當多元社區處遇。是本次修正後對於施用毒品者之思維
    ，自應與時俱進，擺脫以往側重於「犯人」身分之處罰，著
    重其為「病患」之特質，並以「治療」疾病為出發點，重新
    評價前揭所謂「3年後再犯」之意義。因此，上述所謂「3年
    後再犯」，只要本次再犯（不論修正施行前、後）距最近1
    次觀察、勒戒或強制戒治執行完畢釋放，已逾3年者，即該
    當之，不因其間有無犯第10條之罪經起訴、判刑或執行而受
    影響，應由檢察官循上開雙軌治療模式，為合義務之裁量處
    置（最高法院109年度台上大字第3826號裁定、109年度台上
    字第3826號刑事判決意旨參照）。
四、經查：
　㈠上訴人即被告(下稱被告)簡瑜萱前於98年間因施用第一級毒
    品案件，經原審法院以98年度毒聲字第695號裁定送觀察、
    勒戒後，因認無繼續施用毒品之傾向，於100年3月9日釋放
    出所，並經臺灣桃園地方法院檢察署（現更名為臺灣桃園地
    方檢察署）檢察官以100年度毒偵緝字第57號、100年度毒偵
    字第733號、第1065號為不起訴處分確定，其後被告又因多
    次違犯施用毒品案件，並經判刑確定而執行，有本院被告前
    案紀錄表在卷可考(見本院卷第59至71頁)，是被告於前揭觀
    察、勒戒執行完畢後，雖有多次因施用毒品案件經法院判處
    罪刑確定及執行完畢，但迄今並無再受觀察、勒戒或強制戒
    治等保安處分之裁判及執行等情，堪以認定。
　㈡本案被告被訴施用第一級毒品海洛因及第二級毒品甲基安非
    他命之時間分別為「106年11月20日上午6時許」、「106年1
    1月22日凌晨0時16分為警採尿起回溯26小時內某時」、「10
    6年12月31日晚間某時」、「107年1月4日凌晨2時5分為警採
    尿起回溯26小時內某時」，距被告最近1次觀察、勒戒執行
    完畢之日已逾3年，核屬毒品條例第20條第3項所規定之「3
    年後再犯」，不因其間是否另犯施用毒品案件經起訴、判刑
    或執行而受影響。揆諸前開說明，於本次毒品危害防制條例
    修法後，已賦予檢察官視個案不同而為觀察、勒戒或附條件
    緩起訴(附命完成戒癮治療或毋庸戒癮治療之條件)之多元處
    遇，又經本院綜合審酌本件被告施用毒品之情形、品德、素
    行、家庭等生活狀況，為整體判斷後，認逕予裁定觀察、勒
    戒，對被告顯屬不利、有失公平，自應由檢察官重啟處遇程
    序，針對本件個案再行具體審酌，聲請法院裁定觀察、勒戒
    或為附命完成戒癮治療之緩起訴處分，抑或為其他適法處理
    ，尚不得對被告追訴處罰，檢察官前所為之起訴，因上開法
    律規定與實務見解改變之情事變更事由，其程序即屬違背規
    定，且無從補正，依刑事訴訟法第303條第1款規定，自應諭
    知不受理判決。
五、綜上，原審未及適用修正後之新法規定，且未及審酌實務見
    解改變之情事變更事由，而對被告本件施用第一、二級毒品
    犯行，予以論罪科刑，容有違誤，被告提起上訴雖未指摘及
    此，僅就原審量刑予以爭執，惟原判決既有上開可議之處，
    即屬無可維持，應由本院將原判決撤銷，改諭知公訴不受理
    之判決，並不經言詞辯論為之。
據上論斷，應依刑事訴訟法第369條第1項前段、第364條、第303
條第1款、第307條，判決如主文。
中　　華　　民　　國　　109 　年　　12　　月　　31　　日
                  刑事第十一庭  審判長法　官  周煙平
                                      法　官  陳俞伶
                                      法　官  連育群
以上正本證明與原本無異。
施用第一級毒品部分如不服本判決，應於收受送達後20日內向本
院提出上訴書狀，其未敘述上訴之理由者並得於提起上訴後20日
內向本院補提理由書（均須按他造當事人之人數附繕本）「切勿
逕送上級法院」。
施用第二級毒品部分不得上訴。
                                      書記官  廖紫喬
中　　華　　民　　國　　110 　年　　1 　　月　　4 　　日